# 少数股东增资时附股权回购及股权置换条款情况下，少数股东账面的会计处理

提问人：7847748 时间：2022-03-23 22:44:12
陈老师，您好！IPO申报中遇到如下问题向您请教：
A公司为新三板公司，B公司为香港公司， 2016 年A、B公司共同投资成立C公司，A、B公司分别持有C公司22%、78%的股份，C公司注册地为英属维尔京群岛，成立后主要研发一个项目，研发成功可能产业化也可能将研发成果直接出售。C公司每年有部分研发费用。A公司在C公司董事会占一个席位。
A公司看好C公司在研项目， 2017 年B公司将持有C公司27%股份转让给A公司，但A公司要求该股权转让附以下保护条款： 约定：协议满 2 年，A公司有权要求B公司按每股 300 港币 (1+1%n/360)（n为A公司持有C公司27%股权天数）价格回购C公司27%股份；同时B公司的母公司上市要及时通知A公司，A公司以受让27%C公司股权置换B公司母公司1%股权（ 180 美元/股），且A公司与B公司之母公司其他股东具有同等权利。
2021 年B公司母公司筹备上市，A公司按之前约定以C公司27%的股份置换B公司之母公司1%的股份（（ 200 美元/股），同期其他投资者 1000 美元/股）。预计A公司持有B公司之母公司股份于B公司之母公司上市后出售。
如下问题很困惑，向陈老师请教，望指导：
1 、 2016 年：A公司对C公司具有重大影响，持有C公司股权按长期股权投资权益法核算；
2 、 2017 年：A公司增加持有C公司股权至49%，按长期股权投资权益法核算;
3 、 2017 年：A公司持有股权回购权及股权置换权力实际上是一项看跌期权，是否构成混合金融工具，是否需要分拆？
4 、 如确认衍生金融资产，初始是否按每股 200 港币 _(1+1%_ n/360)与股权置换B公司母公司1%股权（ 200 美元/股）孰高确认的衍生金融资产？是否在衍生金融资产列报？
5 、初始确认时，是否对 2 年后B公司之母公司股权的公允价值进行评估，若无法获取如何处理？初始确认金额是否按两年后公允价值折现？
6 、如确认衍生金融资产，各会计期末公允价值变动损益如何确认？是否均需评估？
7 、衍生金融资产持有期间公允价值变动损益是否需要确认递延所得税负债？
8 、 2019 年首次执行新金融工具准则，对前期会计处理及报表列示是否有影响？
9 、 2021 年股权置换时：27%股权及嵌入衍生工具一并处置，以下会计处理是否正确？
借：其他权益工具（B公司股权公允价值 1000 美元/股计算）
公允价值变动损益
其他综合收益（外币报表折算差额）
贷：长期股权投资-成本、损益调整、其他综合收益
交易性金融资产（嵌入衍生金融工具）
投资收益
10 、收益实现时，国内的企业所得税如何确认？
11 、收益实现时，是否需要在香港缴纳企业所得税？
项目中遇到如上问题，困惑较多，望陈老师指导，多谢！ @chenyiwei

回答人：chenyiwei
3 、交易标的是C公司股权，但卖出期权的签出方是B公司，故应分别作为两项资产核算。参考：《监管规则适用指引——会计类第 1 号》之“1-1 特殊股权投资的确认与分类1-1 特殊股权投资的确认与分类”。
4 、 5 、理论上应估计 2 年后B公司之母公司股权的公允价值，与届时的回购价格相比较，并考虑资金时间价值因素。但如果不切实可行的，也可能可以接受不单独确认该项衍生工具。
6 、理论上每期末均需评估确定其公允价值。
7 、需要确认递延所得税负债。
8 、上述做法与新金融工具准则差异不大，预计不会因执行新金融工具准则导致重大的首次执行日调整。
9 、一般可以这样理解。但对于换入B公司母公司的股权作为“其他权益工具投资”是否恰当，建议谨慎考虑。
10 、 11 、税务问题建议咨询税务专业人士。

提问人：7847748 时间：2022-03-26 20:00:10
万分感谢陈老师的指导！还有些疑问向陈老师请教：
1 、 （原问题 3 、 4 、 5 ）该业务处理确实存在难度，因为B公司之母公司筹备香港上市，出于信息保密，项目组无法获取B公司及B公司母公司任何资料。我理解陈老师的意思是若不切实可行的，可以讨论接受不单独确认衍生工具？
2 、（原问题 9 ） 2021 年，A公司按照回购条款，用持有的C公司27%的股权置换B公司母公司1%股权，按处置长期股权投资处理，以投资成本与B公司母公司1%股权的公允价值差额确认投资收益 ？
3 、（原问题 9 ）持有B公司母公司1%股权，因持股比例较低，对其无法具有重大影响，按同期其他投资者入资价格（公允价值）作为金融资产核算，在哪个项目列报合适呢？ 若 2022 年B公司母公司不能成功上市，未来公允价值亦无法获取， 2022 年期末该怎么处理呢？

回答人：chenyiwei
1 、也要考虑重要性原则的限度。 2 、是。 3 、建议默认作为以公允价值计量且其变动计入损益的金融资产，列报为交易性金融资产或者其他非流动金融资产。